ACORDAO-COMPLETO-2405495

ACÓRDÃO 7348/2020 ATA 23/2020 - SEGUNDA CÂMARA

VISTOS, relatados e discutidos estes autos de tomada de contas especial instaurada pelo Fundo Nacional de Desenvolvimento da Educação (FNDE) em desfavor de Paulo Ernesto Pessanha da Silva, como então prefeito de Itabela - BA (gestão: 2013-2016) , diante da omissão no dever de prestar contas dos recursos federais transferidos sob o valor de R$ 583.136,00 no âmbito do Programa Nacional de Alimentação Escolar (PNAE) durante o exercício de 2016;
ACORDAM os Ministros do Tribunal de Contas da União, reunidos em Sessão da 2ª Câmara, ante as razões expostas pelo Relator, em:
9.1. considerar revel o Sr. Paulo Ernesto Pessanha da Silva, nos termos do art. 12, § 3º, da Lei n.º 8.443, de 1992;
9.2. julgar irregulares as contas de Paulo Ernesto Pessanha da Silva, nos termos dos arts. 1º, I, 16, III, alíneas "a" e "c", e 19, caput, da Lei n.º 8.443, de 1992, para condená-lo ao pagamento do correspondente débito, com a atualização monetária e os juros de mora calculados desde as datas informadas até o efetivo recolhimento, fixando-lhe o prazo de 15 (quinze) dias, contados da notificação, para que comprove perante o Tribunal, nos termos do art. 214, III, "a", do RITCU, o recolhimento da referida dívida em favor do Fundo Nacional de Desenvolvimento da Educação, na forma da legislação em vigor, sob as seguintes condições:
	Data de ocorrência
	Valor histórico (R$) 

	5/1/2016
	61.334,00

	4/3/2016
	57.978,00

	6/4/2016
	57.978,00

	6/5/2016
	57.978,00

	3/6/2016
	57.978,00

	8/7/2016
	57.978,00

	8/8/2016
	57.978,00

	8/9/2016
	57.978,00

	8/11/2016
	57.978,00

	7/12/2016
	57.978,00

9.3. aplicar em desfavor de Paulo Ernesto Pessanha da Silva a multa prevista no art. 57 da Lei nº  8.443, de 1992, sob o valor de R$ 70.000,00 (setenta mil reais) , fixando-lhe o prazo de 15 (quinze) dias, contados da notificação, para que comprove, perante o Tribunal, nos termos do art. 214, III, "a", do RITCU, o recolhimento da referida dívida ao Tesouro Nacional, atualizada monetariamente na forma da legislação em vigor;
9.4. autorizar, caso requerido, nos termos do art. 26 da Lei nº 8.443, de 1992, e do art. 217 do RITCU, o parcelamento das dívidas fixadas por este Acórdão em até 36 (trinta e seis) parcelas mensais e sucessivas, com a devida atualização monetária e os correspondentes acréscimos legais, esclarecendo ao responsável que a falta de pagamento de qualquer parcela importará no vencimento antecipado do saldo devedor, sem prejuízo das demais medidas legais;
9.5. autorizar, desde logo, a cobrança judicial das dívidas fixadas por este Acórdão, nos termos do art. 28, inciso II, da Lei nº 8.443, de 1992, diante do não atendimento às notificações; e
9.6. enviar a cópia do presente Acórdão, com o Relatório e a Proposta de Deliberação, à Procuradoria da República no Estado da Bahia, nos termos do art. 16, § 3º, da Lei nº 8.443, de 1992, para o ajuizamento das ações civis e penais cabíveis.

Tomada de contas especial instaurada pelo Fundo Nacional de Desenvolvimento da Educação (FNDE), em desfavor de Paulo Ernesto Pessanha da Silva, como então prefeito de Itabela  BA (gestão: 2013-2016), diante da omissão no dever de prestar contas dos recursos federais transferidos sob o valor de R$ 583.136,00, no âmbito do Programa Nacional de Alimentação Escolar (Pnae) durante o exercício de 2016.

Segunda Câmara

Município de Itabela - BA.

3. Responsável: Paulo Ernesto Pessanha da Silva (CPF: XXX.407.867-XX).

13.1. Ministros presentes: Ana Arraes (Presidente), Aroldo Cedraz e Raimundo Carreiro.
13.2. Ministro-Substituto convocado: Marcos Bemquerer Costa.
13.3. Ministro-Substituto presente: André Luís de Carvalho (Relator).

ANDRÉ DE CARVALHO

Trata-se de tomada de contas especial instaurada pelo Fundo Nacional de Desenvolvimento da Educação (FNDE) em desfavor de Paulo Ernesto Pessanha da Silva, como então prefeito de Itabela - BA (gestão: 2013-2016) , diante da omissão no dever de prestar contas dos recursos federais transferidos sob o valor de R$ 583.136,00 no âmbito do Programa Nacional de Alimentação Escolar (PNAE) durante o exercício de 2016.
2.	Após a análise final do feito, o Auditor Federal Fábio Diniz de Souza lançou o seu parecer conclusivo à Peça 40, com a anuência dos dirigentes da Secex-TCE (Peças 41 e 42) , nos seguintes termos: 
" (...) HISTÓRICO
2.	Em 8/1/2019, com fundamento na IN/TCU 71/2012, alterada pela IN/TCU 76/2016 e DN/TCU 155/2016, o dirigente do Fundo Nacional de Desenvolvimento da Educação autorizou a instauração da tomada de contas especial (peça 1) . O processo foi registrado no sistema e-TCE com o número 2341/2019.
3.	Os recursos repassados pelo FNDE ao Município de Itabela - BA, no âmbito do Programa Nacional de Alimentação Escolar (PNAE) - exercício 2016, totalizaram R$ 583.136,00 (peça 9) .
4.	O fundamento para a instauração da Tomada de Contas Especial, conforme consignado na matriz de responsabilização elaborada pelo tomador de contas, foi a constatação da seguinte irregularidade:
Não comprovação da boa e regular aplicação dos recursos federais repassados à Prefeitura Municipal de Itabela - BA, em face da omissão no dever de prestar contas dos valores transferidos, no âmbito do Programa Nacional de Alimentação Escolar (PNAE) , no exercício de 2016, cujo prazo encerrou- se em 21/8/2017.
5.	O responsável arrolado na fase interna foi devidamente comunicado e, diante da ausência de justificativas suficientes para elidir a irregularidade e da não devolução dos recursos, instaurou-se a tomada de contas especial.
6.	No relatório (peça 19) , o tomador de contas concluiu que o prejuízo importaria no valor original de R$ 583.136,00, imputando-se a responsabilidade a Paulo Ernesto Pessanha da Silva, Prefeito Municipal, no período de 8/2/2013 a 31/12/2016, na condição de gestor dos recursos.
7.	Em 3/9/2019, a Controladoria-Geral da União emitiu o relatório de auditoria (peça 20) , em concordância com o relatório do tomador de contas.  O certificado de auditoria e o parecer do dirigente do órgão de controle interno concluíram pela irregularidade das presentes contas (peças 21 e 22) .
8.	Em 11/9/2019, o ministro responsável pela área atestou haver tomado conhecimento das conclusões contidas no relatório e certificado de auditoria, bem como do parecer conclusivo do dirigente do órgão de controle interno, manifestando-se pela irregularidade das contas, e determinou o encaminhamento do processo ao Tribunal de Contas da União (peça 23) .
9.	Na instrução inicial (peça 28) , analisando-se os documentos nos autos, concluiu-se pela necessidade de realização de citação e audiência para as irregularidades abaixo:
9.1. Irregularidade 1: não comprovação da boa e regular aplicação dos recursos federais repassados ao município de Itabela - BA, em face da omissão no dever de prestar contas dos valores transferidos, no âmbito do Programa Nacional de Alimentação Escolar (PNAE) , no exercício de 2016, cujo prazo encerrou-se em 21/8/2017.
9.1.1. Evidências da irregularidade: documentos técnicos presentes nas peças 8, 9, 10 e 14.
9.1.2. Normas infringidas: art. 37, caput, c/c o art. 70, parágrafo único, da Constituição da República Federativa do Brasil; art. 93, do Decreto-lei 200/1967; art. 66, do Decreto 93.872/1986; Resolução CD/FNDE nº 26, de 17/06/2013.
9.2. Débitos relacionados ao responsável Paulo Ernesto Pessanha da Silva (CPF: XXX.407.867-XX) :
	Data de ocorrência
	Valor histórico (R$) 

	5/1/2016
	61.334,00

	4/3/2016
	57.978,00

	6/4/2016
	57.978,00

	6/5/2016
	57.978,00

	3/6/2016
	57.978,00

	8/7/2016
	57.978,00

	8/8/2016
	57.978,00

	8/9/2016
	57.978,00

	8/11/2016
	57.978,00

	7/12/2016
	57.978,00

9.2.1. Cofre credor: Fundo Nacional de Desenvolvimento da Educação.
9.2.2. Responsável: Paulo Ernesto Pessanha da Silva (CPF: XXX.407.867-XX) .
Conduta: não demonstrar a boa e regular aplicação dos recursos federais recebidos e geridos por meio do instrumento em questão, no exercício de 2016, em face da omissão na prestação de contas, cujo prazo encerrou-se em 21/8/2017.
Nexo de causalidade: a conduta descrita impediu o estabelecimento do nexo causal entre as possíveis despesas efetuadas com os recursos recebidos,  no  âmbito   do instrumento  em questão, no exercício de 2016.
Culpabilidade: não há excludentes de ilicitude, de culpabilidade e de punibilidade; é razoável supor que o responsável tinha consciência da ilicitude de sua conduta; era exigível  conduta diversa da praticada, qual seja, desincumbir-se do seu dever por meio da  disponibilização  das condições para que o seu sucessor pudesse apresentar a prestação de  contas  no  prazo  e  forma devidos.
10. Encaminhamento: citação.

10.1. Irregularidade 2: não disponibilização das condições materiais mínimas e necessárias para que o seu sucessor pudesse apresentar a prestação de contas do Programa Nacional de Alimentação Escolar (PNAE) , no exercício de 2016, cujo prazo encerrou-se em 21/8/2017.
10.1.1. Evidências da irregularidade: documentos técnicos presentes nas peças 8, 12, 11, 9 e 10.
10.1.2. Normas infringidas: art. 37, caput, c/c o art. 70, parágrafo único, da Constituição da República Federativa do Brasil; art. 93, do Decreto-lei 200/1967; art. 66, do Decreto 93.872/1986; Resolução CD/FNDE nº 26, de 17/06/2013.
10.1.3. Responsável: Paulo Ernesto Pessanha da Silva (CPF: XXX.407.867-XX) .
Conduta: não disponibilizar as condições materiais mínimas e necessárias para que o seu sucessor pudesse apresentar a prestação de contas.
Nexo de causalidade: a conduta descrita impediu o estabelecimento do nexo causal entre as possíveis despesas efetuadas  com os recursos  recebidos,  no  âmbito do instrumento  em questão, no exercício de 2016.
Culpabilidade: não há excludentes de ilicitude, de culpabilidade e de punibilidade; é razoável supor que o responsável tinha consciência da ilicitude de sua conduta; era exigível conduta diversa da praticada, qual seja, desincumbir-se do seu dever por meio da apresentação da prestação de contas no prazo e forma devidos.
	Comunicação: Ofício 9808/2019 - Secex-TCE (peça 33) . Data da Expedição: 21/11/2019.
Data da Ciência: não houve (Número inexistente) (peça 36) .
Observação:   Ofício	enviado	para   o   endereço do responsável, conforme pesquisa de endereço no sistema da Receita Federal.

	Comunicação: Ofício 9809/2019 - Secex-TCE (peça 34) . Data da Expedição: 21/11/2019.
Data da Ciência: 27/11/2019 (peça 35) .
Nome Recebedor: CLAUDIANA SANTOS ALMEIDA (RG 1462341462) .
Observação: Ofício enviado para o endereço de pessoa jurídica da qual o responsável é o administrador (peças 32 e 39) .
Fim do prazo para a defesa: 12/12/2019.

13. Conforme Despacho de Conclusão das Comunicações Processuais (peça 37) , informamos que as providências inerentes às comunicações processuais foram concluídas.
14. Transcorrido o prazo regimental, o responsável Paulo Ernesto Pessanha da Silva permaneceu silente, devendo ser considerado revel, nos termos do art. 12, §3º, da Lei 8.443/1992.
ANÁLISE DOS PRESSUPOSTOS DE PROCEDIBILIDADE DA IN/TCU 71/2012
Apreciação do Prejuízo ao Contraditório e Ampla Defesa
15. Verifica-se que não houve o transcurso de mais de dez anos desde o fato gerador sem que tenha havido a notificação do responsável pela  autoridade  administrativa federal  competente  (art.  6º,  inciso II, c/c art. 19 da IN/TCU 71/2012, modificada pela IN/TCU 76/2016) , uma  vez que o fato  gerador da irregularidade sancionada ocorreu em 22/8/2017, haja vista que o vencimento  do prazo para prestação de contas deu-se em 21/8/2017, e o responsável foi notificado sobre as irregularidades pela autoridade administrativa competente conforme abaixo:
15.1. Paulo Ernesto Pessanha da Silva, por meio do edital acostado à peça 7, publicado em 6/8/2018.
Valor de Constituição da TCE
16. Verifica-se, ainda, que o valor atualizado do débito  apurado  (sem juros)  em 1/1/2017 é de R$ 597.049,14, portanto superior  ao limite  mínimo  de R$ 100.000,00, na forma  estabelecida  conforme  os arts. 6º, inciso I, e 19 da IN/TCU 71/2012, modificada pela IN/TCU 76/2016.
OUTROS DÉBITOS NOS SISTEMAS DO TCU COM OS MESMOS RESPONSÁVEIS
17. Informa-se que foi encontrado débito imputável aos responsáveis em outros processos no Tribunal:
	Responsável
	Processos

	Paulo Ernesto Pessanha da Silva
	Processo 009.891/2011-0 (TCE, encerrado) , Processo 013.131/2011-7 (CBEX, encerrado) , Processo 031.879/2008-5 (REPR,
encerrado) , Processo 021.024/2013-8 (TCE, encerrado) , Processo 000.234/2016-8 (TCE, encerrado) , Processo 017.298/2015-6
 (TCE, encerrado) , Processo 028.532/2014-7 (TCE, aberto) , Processo 007.635/2016-8 (CBEX, encerrado) , 007.636/2016-
4 (CBEX, encerrado) , Processo 002.091/2015-1 (CBEX,
encerrado) , Processo 002.092/2015-8 (CBEX, encerrado) , Processo 016.046/2013-7 (TCE, encerrado) , Processo 022.591/2017-6 (CBEX, encerrado) , Processo 022.592/2017-2 (CBEX,
encerrado) e Processo 033.582/2016-5 (CBEX, encerrado) 

18.	Informa-se que foi encontrado débito imputável aos responsáveis no banco de débitos  existente no sistema e-TCE:
	Responsável
	Débitos inferiores

	Paulo Ernesto Pessanha da Silva
	3380/2019 (R$ 20.289,90) - Dano inferior ao limite de instauração da TCE cadastrado

19. A tomada de contas especial está, assim, devidamente constituída e em condição de ser instruída. 
EXAME TÉCNICO
Da validade das notificações:
20. Preliminarmente, cumpre tecer breves considerações sobre a forma como são realizadas as comunicações processuais no TCU. A esse respeito, destacam-se o art. 179, do Regimento Interno do TCU (Resolução 155, de 4/12/2002) e o art. 4º, inciso III, § 1º, da Resolução  TCU 170, de 30 de junho de 2004, in verbis:
Art. 179. A citação, a audiência ou a notificação, bem como a comunicação de diligência, far-se-ão:
I	- mediante ciência da parte, efetivada por servidor designado, por meio eletrônico, fac-símile, telegrama ou qualquer outra forma, desde que fique confirmada inequivocamente a entrega da comunicação ao destinatário;
II	- mediante carta registrada, com aviso de recebimento que comprove a entrega no endereço do destinatário;
III	- por edital publicado no Diário Oficial da União, quando o seu destinatário não for localizado (...) 
Art. 3º As comunicações serão dirigidas ao responsável, ou ao interessado, ou ao dirigente de  órgão ou entidade, ou ao representante legal ou ao procurador constituído nos autos, com poderes expressos no mandato para esse fim, por meio de:
I - correio eletrônico, fac-símile ou telegrama;  
II - servidor designado;
III	- carta registrada, com aviso de recebimento;
IV	- edital publicado no Diário Oficial da União, quando o seu destinatário não for localizado, nas hipóteses em que seja necessário o exercício de defesa.
Art. 4º. Consideram-se entregues as comunicações:
I	- efetivadas conforme disposto nos incisos I e II do artigo anterior, mediante confirmação da ciência do destinatário;
II	- realizadas na forma prevista no inciso III do artigo anterior, com o retorno do aviso de recebimento, entregue comprovadamente no endereço do destinatário;
III	- na data de publicação do edital no Diário Oficial da União, quando realizadas na forma prevista  no inciso IV do artigo anterior.
§ 1º O endereço do destinatário deverá ser previamente confirmado mediante consulta aos sistemas disponíveis ao Tribunal ou a outros meios de informação, a qual deverá ser juntada ao respectivo processo.
 (...) 
21. Bem se vê, portanto, que a validade da citação via postal não depende de que o aviso de recebimento seja assinado pelo próprio destinatário da comunicação, o que dispensa, no caso em tela, a entrega do AR em 'mãos próprias'. A exigência da norma é no sentido de o Tribunal verificar se a correspondência foi entregue no endereço correto, residindo aqui a necessidade de certeza inequívoca.
22. Não é outra a orientação da jurisprudência do TCU, conforme se verifica dos julgados  a  seguir transcritos:
São válidas as comunicações processuais entregues, mediante carta registrada, no  endereço correto do responsável, não havendo necessidade de que o recebimento seja feito por ele próprio (Acórdão 3648/2013-TCU-Segunda Câmara, Relator Ministro JOSÉ JORGE) ;
É prescindível a entrega pessoal das comunicações pelo TCU, razão pela qual não há necessidade de que o aviso de recebimento seja assinado pelo próprio destinatário. Entregando-se a correspondência no endereço correto do destinatário, presume-se o recebimento da citação. (Acórdão 1019/2008-TCU-Plenário, Relator Ministro BENJAMIN ZYMLER) ;
As comunicações do TCU, inclusive as citações, deverão ser realizadas mediante Aviso de Recebimento - AR, via Empresa Brasileira de Correios e Telégrafos, bastando para sua validade que se     demonstre    que     a     correspondência    foi      entregue      no    endereço     correto. (Acórdão 1526/2007-TCU-Plenário, Relator Ministro AROLDO CEDRAZ) .
23. A validade do critério de comunicação processual do TCU foi referendada pelo Supremo Tribunal Federal, nos termos do julgamento do MS-AgR 25.816/DF, por meio do qual se afirmou a desnecessidade da ciência pessoal do interessado,  entendendo-se  suficiente a comprovação   da entrega do 'AR' no endereço do destinatário:
Ementa: agravo regimental. Mandado de segurança. Desnecessidade de intimação pessoal das decisões do tribunal de contas da união. art. 179 do regimento interno do TCU. Intimação do ato impugnado por carta registrada, iniciado o prazo do art. 18 da lei nº 1.533/51 da data constante do aviso de recebimento. Decadência reconhecida. Agravo improvido.
O envio de carta registrada com aviso de recebimento está expressamente enumerado entre os meios de comunicação de que dispõe o Tribunal de Contas da União para proceder às suas intimações.
O inciso II do art. 179 do Regimento Interno do TCU é claro ao exigir apenas a comprovação da entrega no endereço do destinatário, bastando o aviso de recebimento simples.
Da revelia do responsável Paulo Ernesto Pessanha da Silva
24. No caso vertente, a citação do responsável  se deu em endereços  provenientes  de pesquisas  de endereços  realizadas  pelo  TCU (vide  parágrafos  acima) ,  porquanto,  devido  ao insucesso   de realizar a citação em endereços constantes no sistema CPF da Receita, buscou-se a notificação em endereços provenientes de outros sistemas  públicos  (CNPJ, TSE e Renach)  e das bases de dados do próprio  TCU. A entrega dos ofícios citatórios nesses endereços ficou comprovada conforme detalhamento a seguir:
25. Nos processos do TCU, a revelia não leva à presunção de que seriam verdadeiras todas as imputações levantadas contra os responsáveis, diferentemente do que ocorre  no processo  civil,   em que a revelia do réu opera a presunção da verdade  dos fatos  narrados  pelo  autor.  Dessa forma, a avaliação da responsabilidade do agente não pode prescindir da prova existente no processo ou para ele carreada.
26. Ao não apresentar sua defesa, o responsável  deixou  de produzir  prova da regular  aplicação dos recursos sob sua responsabilidade, em afronta às normas que impõem aos  gestores  públicos  a obrigação legal de, sempre que demandados pelos órgãos de controle, apresentar os documentos que demonstrem a correta utilização das verbas públicas, a exemplo do contido no art. 93 do Decreto-Lei 200/1967: 'Quem quer que utilize dinheiros públicos terá de justificar seu bom e regular emprego na conformidade das leis, regulamentos e normas emanadas das autoridades administrativas competentes.'
27. Mesmo as alegações de defesa não sendo apresentadas, considerando o princípio da verdade real que rege esta Corte, procurou-se buscar, em manifestações do responsável na fase interna desta Tomada de Contas Especial, se havia algum argumento que pudesse ser aproveitado a seu favor.
28. No entanto, o responsável não se manifestou na fase interna, não havendo, assim, nenhum argumento que possa vir a ser analisado e posteriormente servir para afastar as irregularidades apontadas.
29. Em consulta aos sistemas corporativos do instaurador (por exemplo: SICONV, SIGPC, etc.) , realizada na data de 3/3/2020, verifica-se que o responsável também não apresentou contas junto ao instaurador e continua inadimplente (peça 39) .
30. Em se tratando de processo em que a parte interessada não se manifestou acerca das irregularidades imputadas, não há elementos para que se possa efetivamente aferir  e  reconhecer  a ocorrência de boa-fé na conduta do responsável, podendo  este  Tribunal,  desde  logo,  proferir o julgamento de mérito pela irregularidade das contas, conforme os termos dos §§ 2º e 6º do art. 202 do Regimento Interno do TCU. (Acórdão 2064/2011-TCU-Primeira Câmara (relator: Ubiratan Aguiar) , 6.182/2011-TCU-1ª Câmara (relator: Weber de Oliveira) , 4.072/2010-TCU-1ª Câmara (Relator: Valmir Campelo) , 1.189/2009-TCU-1ª Câmara  (Relator: Marcos  Bemquerer) , 731/2008-TCU-Plenário (Relator: Aroldo Cedraz) .
31. Dessa forma, o responsável Paulo Ernesto Pessanha da Silva deve ser considerado revel, nos termos do art. 12, §3º, da Lei 8.443/1992, devendo as contas serem julgadas irregulares, condenando- o ao débito apurado e aplicando-lhe a multa prevista no art. 57 da Lei 8.443/1992.
Prescrição da Pretensão Punitiva
32. Vale ressaltar que a pretensão punitiva do TCU, conforme Acórdão 1441/2016-TCU-Plenário, Relator: Benjamin Zymler, que uniformizou a  jurisprudência acerca  dessa  questão,  subordina-se  ao prazo geral de prescrição indicado no art. 205 do Código Civil, que é de dez anos, contado da data de ocorrência da irregularidade sancionada, nos termos do art. 189 do Código Civil, sendo este prazo interrompido pelo ato que ordenar a citação, a audiência ou a oitiva do responsável.
33. No caso em exame, não ocorreu a prescrição, uma vez que a irregularidade sancionada ocorreu em 22/8/2017, e o ato de ordenação da citação ocorreu em 27/9/2019.
Cumulatividade de multas
34. Quanto à possibilidade de aplicação cumulativa das multas dos arts.  57 e 58, inciso  I,  da  Lei 8.443/1992, ainda que  seja  adequada  a realização  de citação  e audiência  do responsável, por força do disposto no art. 209, §4º, do Regimento Interno do TCU, o Tribunal reconhece que existe relação de subordinação entre as condutas de 'não comprovação da aplicação dos recursos' e de 'omissão na  prestação de contas', sendo a primeira consequência da segunda, o que enseja, na verificação das duas irregularidades, a aplicação da multa do art. 57, com o afastamento da multa do art.  58, inciso I, em atenção ao princípio da absorção (Acórdão 9579/2015-TCU-Segunda Câmara, Relator Ministro Vital do Rêgo; Acórdão 2469/2019-TCU-Primeira Câmara, Relator Ministro Augusto Sherman) .
35. Conforme leciona Cezar Bitencourt (Tratado de Direito Penal: parte geral - 8ª Edição - São Paulo: Saraiva, 2003. Pg. 565) , na absorção, ' (...) a pena do delito mais grave absorve a pena do delito menos grave, que deve ser desprezada'. No caso concreto, a 'omissão no dever de prestar contas', embora seja uma irregularidade autônoma, funciona como fase ou meio para a consecução da 'não comprovação da aplicação dos recursos', havendo clara relação de interdependência entre essas condutas. Dessa forma, recaindo as duas ocorrências num mesmo gestor, deve prevalecer a pena do delito mais grave, qual seja, a multa do art. 57, da Lei 8.443/1992.
36. Cumpre observar, ainda, que a conduta do responsável, consistente nas irregularidades 'não comprovação da boa e regular aplicação dos recursos  federais  repassados em face  da omissão  no  dever de prestar contas' e 'não disponibilização das condições materiais mínimas e necessárias para que o seu sucessor pudesse apresentar a prestação de contas', configura violação não só às  regras  legais,  mas  também aos princípios basilares da administração pública, eis que, em última análise, ocorre o comprometimento da necessária satisfação à sociedade sobre o efetivo emprego dos recursos públicos postos à disposição da municipalidade, por força do instrumento  de repasse  em questão.  Nesses casos, em que fica evidente a falta  de transparência  e lisura,  não há como afastar  as suspeitas  sempre  presentes  de que a totalidade dos recursos públicos federais, transferida ao município, tenha sido integralmente desviada, em prol de gestor ímprobo, ou de pessoas por ele determinadas,  a revelar  grave  inobservância de dever de cuidado no trato com a coisa pública,  isto  é, ato praticado  com culpa  grave,  pois, na espécie,  a conduta do responsável se distancia daquela que seria esperada de um administrador público minimamente diligente, num claro exemplo de erro grosseiro a que alude o art. 28 do Decreto-lei 4.657/1942 (Lei de Introdução às Normas do Direito Brasileiro) , incluído pela Lei  13.655/2018  (Acórdão 1689/2019-TCU-Plenário, Relator: Ministro Augusto Nardes; Acórdão 2924/2018-TCU-Plenário, Relator: Ministro José Múcio Monteiro; Acórdão 2391/2018-TCU-Plenário, Relator: Ministro Benjamin Zymler) .
 CONCLUSÃO
37. Em face da análise promovida na  seção 'Exame Técnico',  verifica-se  que  o responsável  Paulo Ernesto  Pessanha  da Silva não logrou  comprovar  a boa e regular  aplicação  dos recursos  e, instado a se manifestar, optou pelo silêncio, configurando a revelia, nos termos do §3º, do art. 12, da Lei 8.443/1992. Ademais, inexistem nos autos elementos que demonstrem a boa-fé do responsável ou a ocorrência de outras excludentes de culpabilidade.
38. Vale ressaltar que a jurisprudência pacífica nesta Corte é no sentido da imprescritibilidade das ações de ressarcimento ao erário (Súmula TCU 282) . Dessa forma, identificado dano ao erário, deve-se instaurar e julgar o processo de tomada de contas especial para responsabilizar seus agentes causadores, respeitando o direito ao contraditório e à ampla defesa, independentemente de quando ocorreram os atos impugnados.
39. Verifica-se também que não houve a prescrição da pretensão punitiva, conforme análise já realizada.
40. Tendo em vista que não constam dos autos elementos que permitam reconhecer a boa-fé do responsável, sugere-se que as suas contas sejam julgadas irregulares, nos termos do art. 202, § 6º, do Regimento Interno  do TCU, com a imputação  do débito  atualizado  monetariamente  e acrescido  de juros de mora, nos termos do art. 202, §1º do Regimento Interno do TCU, descontado o valor eventualmente recolhido, com a aplicação da multa prevista no art. 57 da Lei 8.443/1992.
41. Por fim, como não houve elementos que pudessem modificar o entendimento acerca das irregularidades em apuração, mantém-se a matriz de responsabilização presente na peça 27.
PROPOSTA DE ENCAMINHAMENTO
42. Diante do exposto, submetemos os autos à consideração superior, propondo ao Tribunal:
a)	considerar revel o responsável Paulo Ernesto Pessanha  da Silva (CPF: 039.407.867- 56) , para todos os efeitos, dando-se prosseguimento ao processo, com fulcro no art. 12, § 3º, da Lei 8.443/1992;
b)	julgar irregulares, nos termos dos arts. 1º, inciso I, 16, inciso III, alíneas 'a' e 'c',  da Lei 8.443/1992, c/c os arts. 19 e 23, inciso III, da mesma Lei, as contas do responsável Paulo Ernesto Pessanha da Silva (CPF: XXX.407.867-XX) , condenando-o ao pagamento das importâncias a seguir especificadas, atualizadas monetariamente e acrescidas dos juros de mora, calculadas a partir das datas discriminadas até a data da efetiva quitação do débito, fixando- lhe o prazo de quinze dias, para que comprove, perante o Tribunal, o recolhimento das referidas quantias aos cofres do Fundo Nacional de Desenvolvimento da Educação, nos termos do art. 23, inciso III, alínea 'a', da citada  lei,  c/c o art. 214, inciso III, alínea 'a', do Regimento Interno do TCU.
Débitos relacionados ao responsável Paulo Ernesto Pessanha da Silva (CPF: 039.407.867-
56) :
	Data de ocorrência
	Valor histórico (R$) 

	5/1/2016
	61.334,00

	4/3/2016
	57.978,00

	6/4/2016
	57.978,00

	6/5/2016
	57.978,00

	3/6/2016
	57.978,00

	8/7/2016
	57.978,00

	8/8/2016
	57.978,00

	8/9/2016
	57.978,00

	8/11/2016
	57.978,00

	7/12/2016
	57.978,00

Valor atualizado do débito (com juros) em 3/3/2020: R$ 753.625,73
c)	aplicar ao responsável Paulo Ernesto Pessanha  da  Silva (CPF:  XXX.407.867-XX) , a multa prevista no art. 57 da Lei 8.443/1992 c/c o art. 267 do Regimento Interno do TCU, fixando- lhe o prazo de quinze dias, a contar da notificação, para que comprove, perante o Tribunal  (art. 214, III,  alínea 'a', do Regimento Interno do TCU) , o recolhimento  da  dívida  aos  cofres  do  Tesouro  Nacional, atualizada monetariamente desde a data do acórdão que vier a ser proferido por este Tribunal até a do  efetivo recolhimento, se pagas após o vencimento, na forma da legislação em vigor;
d)	autorizar, desde logo, a cobrança judicial das dívidas, caso não atendidas a notificação, na forma do disposto no art. 28, inciso II, da Lei 8.443/1992;
e)	autorizar também, desde logo, se requerido, com fundamento  no  art.  28, inciso  I, da Lei 8.443, de 1992, c/c o art. 217, §§ 1º e 2º do Regimento Interno do TCU, o parcelamento da (s)  dívida (s) em até 36 parcelas, incidindo,  sobre  cada  parcela,  corrigida  monetariamente,  os correspondentes acréscimos legais, fixando-lhe o prazo de quinze dias, a contar do recebimento da notificação, para comprovar, perante o Tribunal, o recolhimento da primeira parcela, e de trinta  dias,  a contar da parcela anterior, para comprovar os recolhimentos das demais parcelas, devendo incidir, sobre cada valor mensal, atualizado monetariamente, os juros de mora devidos, no caso do débito, na forma prevista na legislação em vigor, alertando  o responsável  de que a falta  de comprovação  do recolhimento de qualquer parcela importará o vencimento antecipado  do saldo  devedor, nos termos  do § 2º do art. 217 do Regimento Interno deste Tribunal;
f)	esclarecer ao responsável Paulo Ernesto Pessanha  da  Silva (CPF:  XXX.407.867-XX) que, caso se demonstre, por via recursal, a correta aplicação dos recursos, mas não se justifique  a omissão da prestação de contas, o débito poderá ser afastado, mas permanecerá a irregularidade das contas, dando-se ensejo à aplicação da multa prevista no art. 58, inciso I, da Lei 8.443/1992;
g)	enviar cópia do Acórdão a ser prolatado, bem como do Relatório e do Voto que o fundamentarem à Procuradoria da República no Estado de BA, nos termos do à § 3º do art. 16 da Lei 8.443/1992, c/c o § 7º do art. 209 do Regimento Interno do TCU, para adoção das medidas cabíveis; e
h)	enviar cópia do Acórdão que vier a ser proferido ao Fundo Nacional de Desenvolvimento da Educação e ao responsável, para ciência, informando que a presente deliberação, acompanhada do Relatório e do Voto que a fundamenta, está disponível para a consulta no endereço www.tcu.gov.br/acordaos, além de esclarecer  que,  caso requerido,  o TCU poderá fornecer  sem custos  as correspondentes cópias, de forma impressa.".
3.	Enfim, por intermédio do Exmo. Sr. Subprocurador-Geral Lucas Rocha Furtado, o MPTCU anuiu, em cota singela (Peça 43) , à referida proposta da SecexTCE.
É o Relatório.

não há.

Subprocurador-Geral Lucas Rocha Furtado.

TOMADA DE CONTAS ESPECIAL. PROGRAMA NACIONAL DE ALIMENTAÇÃO ESCOLAR (PNAE). OMISSÃO NO DEVER DE PRESTAR CONTAS. CITAÇÃO E AUDIÊNCIA. REVELIA. NÃO COMPROVAÇÃO DA BOA E REGULAR APLICAÇÃO DOS RECURSOS FEDERAIS REPASSADOS EM 2016. CONTAS IRREGULARES. DÉBITO. MULTA. COMUNICAÇÃO.

TOMADA DE CONTAS ESPECIAL (TCE)

Secretaria de Controle Externo de Tomada de Contas Especial (Secex-TCE).

Trata-se de tomada de contas especial instaurada pelo Fundo Nacional de Desenvolvimento da Educação (FNDE) em desfavor de Paulo Ernesto Pessanha da Silva, como então prefeito de Itabela - BA (gestão: 2013-2016) , diante da omissão no dever de prestar contas dos recursos federais transferidos sob o valor de R$ 583.136,00 no âmbito do Programa Nacional de Alimentação Escolar (PNAE) durante o exercício de 2016.
2.	No âmbito do TCU, a Secex-TCE promoveu a citação do aludido responsável para apresentar a sua defesa ou recolher o correspondente débito, além de ter promovido a sua audiência em face da omissão no dever de prestar as contas do aludido programa (Peças 33 e 34) , mas, a despeito da regular notificação, o responsável deixou de apresentar a sua defesa, passando, assim, à condição de revel, nos termos do art. 12, § 3º, da Lei nº  8.443, de 1992.
3.	De todo modo, após a análise final do feito, a unidade técnica propôs a irregularidade das contas do responsável para condená-lo ao pagamento do correspondente débito, além de lhe aplicar a multa prevista no art. 57 da Lei nº 8.443, de 1992, tendo o MPTCU anuído a essa proposta.
4.	O TCU pode incorporar o parecer da unidade técnica a estas razões de decidir.
5.	Bem se sabe que, em sintonia, entre outros, com os Acórdãos 1.194/2009 e 3.991/2015, da 1ª Câmara, os Acórdãos 27/2004, 6.235/2013 e 3.223/2017, da 2ª Câmara, e os Acórdãos 11/1997 e 997/2015, do Plenário, a jurisprudência do TCU estaria firmada no sentido da pessoal responsabilidade do gestor pela comprovação da boa e regular aplicação dos recursos federais recebidos, submetendo todo aquele que administra os recursos públicos ao dever de demonstrar o correto emprego dos valores federais, nos termos do art. 70, parágrafo único, da Constituição de 1988 e do art. 93 do Decreto-Lei nº 200, de 1967.
6.	Por esse ângulo, diante da ausência de elementos capazes de demonstrar a boa e regular aplicação dos recursos federais ante a suscitada omissão no dever de prestar contas do aludido programa, para além da ausência de evidenciação do nexo causal entre os recursos federais aportados e os supostos dispêndios incorridos no PNAE-2016, a impugnação dos supostos dispêndios configurou a ofensa não só às regras legais, mas também aos princípios basilares da administração pública, já que, ao final e ao cabo, o gestor deixou de prestar a devida satisfação à sociedade sobre o efetivo emprego dos recursos públicos postos à sua disposição, dando ensejo, inclusive, à presunção legal de dano ao erário pela integralidade dos valores repassados em face do eventual desvio ou desperdício dos respectivos valores federais, e, assim, estaria adequada a proposta da unidade técnica para condenar o responsável em débito e em multa.
7.	Não subsistiria, enfim, a prescrição da pretensão punitiva do TCU no presente caso concreto, já que, nos termos do Acórdão 1441/2016-TCU-Plenário, não teria ocorrido o transcurso de mais de dez anos entre a ordem para a citação no âmbito do TCU, em 27/9/2019 (Peça 30) , e a data fatal para a prestação de contas final dos recursos inerentes ao PNAE-2016, em 22/8/2017 (Peça 1) .
8.	Eis que, por meio do aludido Acórdão 1.441/2016 proferido na Sessão Extraordinária de 8/6/2016, o Plenário do TCU firmou o seu entendimento no sentido de que a prescrição da pretensão punitiva deve seguir a regra geral do prazo decenal, contado a partir do fato, em linha com o art. 205 do Código Civil brasileiro, interrompendo a contagem do aludido prazo com a ordem de citação, nos termos do art. 240, caput, da Lei nº 13.105 (Código Processual Civil) , de 2015.
9.	Sem prejuízo, todavia, do respeito a esse entendimento do TCU, deve ser reiterada a minha ressalva já registrada em vários outros julgados do Tribunal no sentido de que, na ausência de lei específica, o TCU não deveria aplicar qualquer prazo prescricional sobre a referida pretensão punitiva ou, então, na pior das hipóteses, o Tribunal deveria aplicar a regra prescricional fixada pela Lei nº 9.873, de 1999, não só porque ela trata diretamente de prescrição no âmbito do direito administrativo sancionador, mas também porque, entre outras medidas, a aludida lei manda aplicar o prazo prescricional penal, quando a infração administrativa também configure crime, além de determinar expressamente que, diante de ilícito continuado ou permanente, a contagem do prazo deve iniciar a partir da cessação do aludido ilícito.
10.	A despeito, pois, de registrar essa minha posição pessoal, o TCU deve pugnar pela pronta aplicação da multa legal em desfavor do aludido responsável a partir do entendimento fixado pelo aludido Acórdão 1441/2016-TCU-Plenário, sem prejuízo de deixar de pugnar pela suscitada aplicação da multa prevista no art. 58, II, da Lei nº 8.443, de 1992, pois, no presente caso concreto, a omissão no dever de prestar contas não subsistiria como infração autônoma, já que teria diretamente contribuído para a presunção legal de dano ao erário, e, por isso, o TCU deve apenas aplicar a multa prevista no art. 57 da Lei nº 8.443, de 1992.
11.	O TCU deve julgar irregulares, portanto, as contas de Paulo Ernesto Pessanha da Silva para condená-lo ao pagamento do correspondente débito, além de lhe aplicar a multa prevista no art. 57 da Lei nº 8.443, de 1992.
	Ante o exposto, pugno pela prolação do Acórdão ora submetido a este Colegiado.
TCU, Sala das Sessões, em 14 de julho de 2020.
Ministro-Substituto ANDRÉ LUÍS DE CARVALHO
Relator